【裁判字號】    96,訴,9403
【裁判日期】    970620
【裁判案由】    返還借款
【裁判全文】
臺灣臺北地方法院民事判決              96年度訴字第9403號
原      告  丙○○
訴訟代理人  丁○○
被      告  乙○○
            甲○○
共      同
訴訟代理人  戊○○
上列當事人間請求返還借款事件，本院於民國97年6月6日言詞辯
論終結，判決如下：
    主  文
被告應連帶給付原告新臺幣伍萬零柒佰玖拾元，及自民國九十七
年六月七日起至清償日止，按月給付新臺幣參仟玖佰壹拾柒元之
違約金。
原告其餘之訴駁回。
訴訟費用由被告連帶負擔百分之九，餘由原告負擔。
本判決第一項得假執行，但被告如以新臺幣伍萬零柒佰玖拾元為
原告預供擔保，得免為假執行。
    事實及理由
壹、程序方面：
    按訴狀送達後，原告不得將原訴變更，但減縮應受判決事項
    之聲明者，不在此限，民事訴訟法第255條第1項第3款定有
    明文。查本件原告起訴時，原請求「被告應給付（嗣更正為
    連帶給付）聲請人新臺幣（下同）250萬元，及自民國96年3
    月8日起至清償日止，按年息20％計算之利息，暨每逾1日每
    萬元以20元計算（即週年利率73％）之違約金」（見本院卷
    第23頁），復於97年1月3日言詞辯論期日將違約金變更為以
    週年利率20％計算（見本院卷第28頁），嗣於97年6月6日言
    詞辯論期日陳稱：請求撤回本金、利息部分之請求，只請求
    自96年5月8日起至清償日止，按週年利率20％計算之違約金
    ，即變更訴之聲明為「被告應連帶給付原告54萬323元【即
    自96年5月8日起至97年6月6日最後言詞辯論期日止（共1年
    又30/31月），按週年利率20％計算之違約金，計算式：00
    00000X 20％12X（12+30/31）=540323（元以下四捨五入
    ）】，及自97年6月7日起至清償日止，按月給付4萬1667元
    之違約金（計算式：0000000X20％12=41667，元以下四捨
    五入）」（見本院卷第151頁），核屬減縮訴之聲明，與前
    開規定並無不合，應予准許。
貳、實體方面：
一、原告起訴主張：被告乙○○經由訴外人劉榮輝之介紹，於96
    年1月8日以其所有位於臺北市○○區○○段一小段377-8地
    號土地（應有部分92/10000）及其上同段建號3523號建物（
    門牌號碼臺北市○○區○○路1段285巷69弄58號地下樓，以
    下合稱系爭房地），為擔保其對原告所負一切債務之清償責
    任，設定380萬元之最高限額抵押權予原告，約定存續期間
    自96年1月15日起至98年1月14日止，並辦妥抵押權設定登記
    在案。嗣被告乙○○於96年1月8日邀同被告甲○○為連帶保
    證人向原告借款250萬元，並簽立借款契約及本票（下稱系
    爭借款契約、本票）各乙紙，約定借款期限自96年1月8日起
    至同年3月7日止，利息按月息3％計算，期限屆滿時應全數
    清償，自到期日起，按月計付利息，另每逾1日按每萬元20
    元（即週年利率73％）加計違約金。詎被告乙○○屆期不為
    清償，屢經催討，均置之不理，而被告甲○○為連帶保證人
    ，自應負連帶清償之責，爰依系爭借款契約及連帶保證之法
    律關係提起本件訴訟等語。並聲明：被告應連帶給付原告54
    萬323元及自97年6月7日起至清償日止，按月給付4萬1667元
    之違約金。
二、對被告答辯之陳述：
  （一）依系爭借款契約載明借款期限係自96年1月8日起至96年
        3月7日止，此部分係由被告自行填寫，兩造約定以月息
        3％計算（即每月利息7萬5000元），但為符合民法規定
        ，系爭借款契約上係載明年息20％，被告乙○○並同意
        自借款金額中預扣2個月利息（即96年1月8日至96年3月
        7 日共計15萬元），故原告實際交付235萬元予被告乙
        ○○，嗣被告屆期無法還款，復分別將96年3月8日至96
        年4月7日之利息7萬5000元及96年4月8日至96年5月7日
        之部分利息5萬元（尚欠2萬5000元）匯款予原告，被告
        甲○○並於96年5月10日發簡訊予原告，其內容已表明
        月息為3％，此部分亦據證人劉榮輝到庭證述明確。
  （二）被告以兩造間設定抵押權之權利存續期間係自96年1月
        15日起至98年1月14日止為由，主張系爭借款期限為2年
        云云，與事實不符，又被告前於臺灣士林地方法院96年
        度票字第3887號本票裁定事件中，係主張兩造約定之借
        款期限為1年，前後所述不一，被告另辯稱其實際收受
        金額為209萬元，惟原告實際交付之金額為235萬元，原
        告將款項交予被告乙○○後，被告乙○○即與代書劉榮
        輝自行結算渠等間之介紹費、服務費、地政規費等，此
        部分與原告無涉等語。
二、被告抗辯稱：
  （一）被告乙○○以系爭房地設定最高限額抵押權予原告，向
        原告借款250萬元，借款期限約定自96年1月15日起至98
        年1月14日止，尚未屆滿，原告宛如地下錢莊，利息要
        求月息3分，再如何給都不夠，且被告乙○○已提供系
        爭房地擔保，原告強行要求被告等簽發本票、借據，均
        非實質債權債務。
  （二）被告乙○○雖借款250萬元，惟於96年1月8日取得借款
        當時已預先扣除1年利息（月息1.25％）及手續代辦費3
        萬5000元，故被告乙○○僅實得208萬5000元，由訴外
        人劉榮輝親手交予被告宋屹，半年不到卻遭受原告以
        本票或借據和拍賣房子等民事裁定干擾，致被告宋屹
        之生活作息遭受影響，精神上亦承受極大壓力，原告貪
        得無饜，1年借款卻要被告付3筆款、月息3分及按週年
        利率73％計算之違約金暴利，索取豐厚利益，如此偏頗
        之行徑，請求鈞院判予原告敗訴，以維社會公平正義及
        兩造之權利義務，被告並非欠錢不還，只要求一切依約
        行使，時間未到，被告本有權捍衛自身權益。
  （三）被告等共同簽發系爭本票時，除發票人、身分證字號、
        住址、簽名及金額「貳佰伍拾萬元整」部分係親簽無誤
        外，其餘阿拉伯數字部分是空白，根本沒有填上數字日
        期，且數字的筆劃與原告在臺灣士林地方法院96年度拍
        字第1481號民事聲請狀之字跡相符等語。並聲明：原告
        之訴駁回。
三、兩造不爭執之事項：
  （一）被告乙○○經由訴外人劉榮輝之介紹，於96年1月8日以
        其所有之系爭房地為擔保其對原告所負一切債務之清償
        責任，設定380萬元之第二順位最高限額抵押權予原告
        ，約定存續期間自96年1月15日起至98年1月14日止，並
        辦妥抵押權設定登記在案。
  （二）被告乙○○於96年1月8日邀同被告甲○○為連帶保證人
        向原告借款250萬元，並簽立借款契約及同面額之本票
        各乙紙，依系爭借款契約之記載，利息以年息20％計算
        ，期限屆滿時應全數清償，自到期日起，按月計付利息
        ，另每逾1日按每萬元20元（即週年利率73％）加計違
        約金。
四、本件爭點厥為：
  （一）兩造約定之借款本金為何？借款期限是否已屆至？
  （二）原告請求之違約金是否過高，應予酌減？
五、得心證之理由：
  （一）兩造約定之借款本金為何？借款期限是否業已屆至？
      1.按稱消費借貸者，謂當事人一方移轉金錢或其他代替物
        之所有權於他方，而約定他方以種類、品質、數量相同
        之物返還之契約，民法第474條定有明文。又金錢借貸
        契約係屬要物契約，故利息先扣之金錢借貸，其貸與之
        本金額應以利息預扣後實際交付借用人之金額為準，該
        預扣利息部分，既未實際交付借用人，自不成立金錢借
        貸（最高法院87年度臺上字第1682號裁判參照）。
      2.系爭借款契約第一條雖記載「甲方借給乙方250萬元，
        當場以現金全數交乙○○親收」等語，且系爭本票之面
        額亦為250萬元，惟原告自承：實際交付被告的金額先
        預扣2個月利息15萬元等語，是依前揭說明，系爭借款
        本金自應將利息部分扣除，而關於原告實際交付之金額
        為何，原告主張：實際交付的金額是235萬元，介紹費
        、服務費是被告要付的等語，為被告所否認，辯稱：伊
        實際收到的金額是209萬元等語（見本院卷第139頁背面
        ），又證人即代書劉榮輝到庭證稱：被告當時要借250
        萬元，原告實際上給被告的金額是208萬元或209萬元，
        預扣2個月的利息15萬元及介紹費、服務費、地政規費
        等語（見本院卷第100頁），核與原告所述相符，參以
        原告於96年1月8日借款當天，確實自其所使用之帳戶內
        各提領145萬元、90萬元，合計235萬元乙節，有存摺明
        細2紙在卷可稽（見本院卷第118、119頁），足見原告
        主張實際交付之金額為235萬元等語非虛，則就預扣利
        息共15萬元部分，原告既無交付之事實，系爭借款契約
        僅於交付之範圍內發生效力，應認系爭借款本金為235
        萬元（計算式：250萬元-15萬元=235萬元），堪可認
        定，至原告實際交付借款予被告後，被告再將其中部分
        借款用於其應負擔之介紹費、服務費、地政規費等，即
        與預扣利息無涉，被告自不得主張予以扣除。
      3.關於系爭借款期限部分，依系爭借款契約之記載，係「
        自96年1月8日起至96年3月7日止」，被告雖辯稱其在系
        爭借款契約上簽名時，並未記載借款期限，該部分係原
        告自行填寫，系爭抵押權存續期間係自96年1月15日起
        至98年1月14日止，故借款期限應係2年，而非2個月云
        云（見本院卷第27頁背面），惟被告於臺灣士林地方法
        院96年度票字第3887號本票裁定事件中，具狀陳稱：系
        爭借款期限為1年等語（見本院卷第125頁），前後所述
        不一，已有可議，又證人劉榮輝證稱：系爭借款契約是
        我提供給被告2人簽的，上面的金額、日期是被告2人當
        場書寫，約定2個月還款，本金1次清償，如屆期無法清
        償，月息7萬5000元，抵押權存續期間一般會比借款期
        限長，系爭抵押權存續期間為2年，是比照銀行貸款模
        式等語（見本院卷第99頁背面、第100頁），參以被告
        甲○○自承：借款當時劉榮輝提供空白借據、本票，我
        們依照劉榮輝指示在上面填寫，填寫完後由劉榮輝將借
        據、本票拿走等語（見本院卷第139頁背面），可知被
        告等除在系爭借款契約上簽名外，並依照證人劉榮輝之
        指示填寫內容，而被告等既自認其上簽名之真正，系爭
        借款契約即為一形式上真正之私文書，文書中已載明借
        款期限係「自96年1月8日起至96年3月7日止」，衡情常
        情，一般人先填寫文書內容再予簽名為常態，交付空白
        或記載不完全之借據為例外，原告既已提出被告自認簽
        名真正之借款契約，則被告等自應就其簽名在借據上時
        ，借款期限並未記載「自96年1月8日起至96年3月7日止
        」等字樣，負舉證責任，然被告等既無法舉證以實其說
        ，自難遽採，是堪認兩造約定之借款期限係自96年1月8
        日起至96年3月7日止。至系爭抵押權存續期間雖登記「
        自96年1月15日至98年1月14日」，有臺北市中山地政事
        務所97年1月8日北市中地三字第09730044 100號函暨所
        附抵押權設定申請書、土地建物登記謄本等件可佐（見
        本院卷第35至74頁），惟依最高限額抵押權之特性，其
        所擔保範圍為一定時間內所生之債權，故其存續期間與
        實際借款期限自會有所不同，一般銀行放款實務即為如
        此，是被告辯稱系爭借款期限即為抵押權存續期限2年
        云云，殊無可採。
      4.綜上，系爭借款契約雖約定本金為250萬元，惟原告實
        際交付之金額為235萬元，則就預扣利息15萬元部分，
        原告既無交付之事實，系爭借款契約僅於交付之範圍內
        發生效力，應認系爭借款本金為235萬元，且兩造約定
        之借款期限係自96年1月8日起至96年3月7日止，是被告
        屆期未依約返還借款，自屬違約。
  （二）原告請求之違約金是否過高，應予酌減？
      1.按當事人得約定債務人於債務不履行時，應支付違約金
        ；約定之違約金額過高者，法院得減至相當之數額，民
        法第250條第1項及第252條分別定有明文。又違約金之
        約定，為賠償給付遲延所生之損害，於債務人給付遲延
        時，債權人始得請求（最高法院72年度臺上字第1221號
        判決意旨參照）。另法院依該條以職權酌減至相當之數
        額，其標準仍須依一般客觀事實、社會經濟狀況、當事
        人所受損害及債務人若能按期履行債務時，債權人可享
        受之一切利益等情形定之，且債務已為一部履行者，法
        院亦得比照債權人所受利益，減少其數額，是當事人所
        受之一切消極損害（即可享受之預期利益）及積極損害
        ，均應加以審酌（最高法院49年度臺上字第807號、51
        年度臺上字第19號判例、84年度臺上字第978號判決可
        資參照）。再約定之違約金如有過高情事，法院即得依
        此規定核減至相當之數額，此項核減，法院得以職權為
        之，亦得由債務人訴請法院核減（最高法院79年度臺上
        字第1612號判例意旨可參）。準此，本件兩造所約定之
        違約金，其性質屬給付遲延所生之損害賠償，民法第25
        2條之規定，除賦予債務人得請求法院予以酌減之權利
        外，並賦予法院介入之職權，以期求得當事人間真正之
        公平。
      2.經查，依系爭借款契約第五條之記載，兩造約定期限屆
        滿，如被告不為清償，違約金以每逾1日每萬元20元計
        算（即週年利率73％），本件兩造約定借款期限係自96
        年1月8日起至同年3月7日止，被告乙○○屆期無法清償
        ，自屬違約，應給付違約金，是原告請求自96年5月8日
        起加計違約金，尚無不合。又原告自承約定利息為年息
        36％等語在卷（見本院卷第107頁），本院斟酌原告得
        請求之利息已達法定利息上限即週年利率20％，且借款
        當時被告乙○○已提供系爭房地設定抵押權，並邀同被
        告甲○○為連帶保證人，共同簽發面額250萬元之本票
        乙紙為擔保，其上記載年息為20％（見本院卷第117頁
        ），再參酌現今社會之經濟狀況、銀行與客戶約定放款
        利息、違約金之一般客觀情形，及被告若能如期履行時
        ，原告可享受之一切利益，暨原告並未舉證證明其受有
        如兩造約定違約金數額之損害，應認僅有無法利用金錢
        所造成之利息損失、被告迄今尚未清償借款之履約程度
        等一切情狀，認為系爭借款契約關於違約金之約定高達
        週年利率73％，顯屬過高，而原告於本院言詞辯論期日
        雖減縮為按週年利率20％計算，仍屬過高，爰依職權核
        減為按週年利率2％計算，始為相當。從而，原告請求
        被告連帶給付自96年5月8日起至97年6月6日最後言詞辯
        論期日止，共1年又30/31月（民法第121條第2項規定參
        照）之違約金計5萬790元【計算式：0000000X2％12
        X（12＋30/31）=50790（元以下四捨五入）】，及自97
        年6月7日起至清償日止，按月給付3917元之違約金（計
        算式：0000000X2％12 =3917，元以下四捨五入），
        為有理由，應予准許，至逾此範圍之請求，為無理由，
        應予駁回。
六、按給付有確定期限者，債務人自期限屆滿時起，負遲延責任
    ；當事人得約定債務人於債務不履行時，應支付違約金，民
    法第229條第1項、第250條第1項分別定有明文。本件兩造約
    定之借款本金為235萬元，借款期限係自96年1月8日起至96
    年3月7日止，被告屆期並未清償，則原告依據系爭借款契約
    及連帶保證之法律關係，請求被告乙○○、甲○○連帶給付
    5萬790元，及自最後言詞辯論期日之翌日（即97年6月7日）
    起至清償日止，按月給付3917元之違約金，為有理由，應予
    准許，至逾此範圍之請求，為無理由，應予駁回。
七、本判決所命給付之金額未逾50萬元，爰依民事訴訟法第389
    條第1項第5款規定依職權宣告假執行，並依職權宣告被告預
    供如主文第4項所示擔保金額得免為假執行。
八、本件事證已臻明確，兩造其餘攻擊防禦方法及舉證，核與判
    決結果無影響，爰不予一一論列，附此敘明。
九、據上論結，本件原告之訴為有一部理由，一部無理由，依民
    事訴訟法第79條但書、第389條第1項第5款、第392條第2項
    ，判決如主文。
中    華    民    國    97    年    6     月    20    日
                  民事第二庭    法  官  鍾素鳳
以上正本係照原本作成。
如對本判決上訴，須於判決送達後20日內向本院提出上訴狀。
中    華    民    國    97    年    6     月    20    日
                                書記官  林玗倩


司法院資訊處製作；財團法人民間司法改革基金會備份。
